ACORDAO-COMPLETO-2351360

ACÓRDÃO 3959/2019 ATA 17/2019 - PRIMEIRA CÂMARA

VISTOS, relatados e discutidos estes autos de processo de aposentadoria de ex-servidores do Núcleo Estadual do Ministério da Saúde no Ceará,
ACORDAM os Ministros do Tribunal de Contas da União, reunidos em sessão da Primeira Câmara, diante das razões expostas pelo relator e com fundamento na Constituição Federal, art. 71, III e IX, e na Lei 8.443/1992, arts. 1º, V, e 39, II, em:
9.1. considerar ilegais os atos de concessão de aposentadoria às sras. Elena Ferreira de Souza e Fátima Girão de Hollanda e de alteração de fundamento legal da aposentadoria do sr. Francisco Ferreira Braga e a eles negar registro;
9.2. dispensar a devolução dos valores indevidamente recebidos de boa-fé pelos interessados, nos termos do Enunciado 106 da Súmula de Jurisprudência desta Corte;
9.3. determinar ao Núcleo Estadual do Ministério da Saúde no Ceará que adote as seguintes medidas, sob pena de responsabilidade solidária da autoridade administrativa omissa:
9.3.1. dê ciência do inteiro teor desta deliberação aos interessados mencionados no subitem 3 no prazo de quinze dias e faça juntar os comprovantes de deliberação aos autos nos quinze dias subsequentes;
9.3.2. suspenda os pagamentos efetuados com base nos atos ora impugnados no prazo de quinze dias.

PESSOAL. APOSENTADORIA. INSALUBRIDADE

Primeira Câmara

Núcleo Estadual do Ministério da Saúde no Estado do Ceará.

3. Interessados/Responsáveis:
3.1. Interessados: Elena Ferreira de Souza (XXX.851.653-XX); Fátima Girão de Hollanda (XXX.826.053-XX); Francisco Ferreira Braga (XXX.868.703-XX).

13.1. Ministros presentes: Walton Alencar Rodrigues (Presidente) e Benjamin Zymler (Relator).
13.2. Ministros-Substitutos convocados: Marcos Bemquerer Costa e André Luís de Carvalho.
13.3. Ministro-Substituto presente: Weder de Oliveira.

BENJAMIN ZYMLER

Adoto como relatório a instrução da Secretaria de Fiscalização de Pessoal (Sefip) , com a qual manifestou sua anuência o representante do Ministério Público junto ao Tribunal de Contas da União (MPTCU) :
"INTRODUÇÃO
1.	Trata-se de atos de concessão de aposentadoria acima mencionados, de ex-servidores do Núcleo Estadual do Ministério da Saúde no Estado do Ceará.
2.	Os atos foram submetidos eletronicamente, para fim de registro, à apreciação do Tribunal de Contas da União (TCU) , de acordo com o art. 71, inciso III, da Constituição Federal. 
EXAME TÉCNICO
Encaminhamentos anteriores
3.	À peça 22, consta instrução automatizada propondo que os atos objeto destes autos fossem apreciados pela legalidade, o que contou com anuência do membro do parquet. 
4.	Todavia, por meio Acórdão n. 1472/2013-TCU-1º Câmara, relator Ministro Benjamin Zymler, foi exarada a seguinte determinação:
1.7. Determinações/Recomendações/Orientações: 
1.7.1. determinar à Secretaria de Fiscalização de Pessoal que diligencie ao órgão de origem com vistas a obter a documentação que comprova o tempo de atividade insalubre dos servidores Francisco Ferreira Braga, Fátima Girão de Hollanda e Elena Ferreira de Souza.
5.	O Acórdão citado, complementarmente, considerou legal, para fins de registro, os atos de todos interessados menos os três citados no item 1.7.1 (peça 24) . À peça 25, consta Ofício encaminhado à entidade informando os termos do Acórdão supracitado. À peça 26, consta os esclarecimentos da entidade.
6.	Em nova instrução de mérito à peça 28, foi proposto que os atos em análise fossem apreciados pela legalidade, o que contou com anuência da Unidade Técnica. Todavia, o membro do parquet em seu parecer à peça 30, sugeriu a realização de nova diligência saneadora.
7.	Em análise da questão, por meio do despacho à peça 31, o Ministro-relator determinou a realização da diligência alvitrada pelo MPTCU.
8.	Desta feita, por meio de diligência à peça 32 solicitaram-se as seguintes informações/documentação:
Interessados: ELENA FERREIRA DE SOUZA (CPF XXX.851.653-XX) , ato nº de controle 10802576-04-2010-000425-7; FRANCISCO FERREIRA BRAGA (CPF XXX.868.703-XX) , ato nº de controle 10802576-04-2010-000311-0; e FATIMA GIRAO DE HOLLANDA (CPF XXX.826.053-XX) , ato nº de controle 10802576-04-2008-000150-9. 
Documentos/Esclarecimentos: Encaminhar a documentação que comprova o tempo de atividade insalubre dos servidores Francisco Ferreira Braga, Fátima Girão de Hollanda e Elena Ferreira de Souza. 
9.	À peça 35 consta a resposta à diligência supracitada.
10.	Às peças 37 a 39, constam Ofícios de oitiva aos interessados nos seguintes termos, respectivamente:
Peça 37
Interessado: Francisco Ferreira Braga (CPF: XXX.868.703-XX) 
Inconsistência: Insuficiência na comprovação dos requisitos necessários para o cômputo do tempo de serviço em condições insalubres (5 anos e 20 dias) , como celetista, no serviço público, no período anterior à vigência da Lei 8.112/1990. A partir da prolação do Acórdão 911/2014-TCU-Plenário, esta Corte de Contas passou a entender que a contagem especial de tempo prestado em condições insalubres, penosas e perigosas para servidores ocupantes de cargos de natureza estritamente administrativa, além de observar os parâmetros definidos no Acórdão 2008/2006-TCU-Plenário, somente poderá ocorrer se efetivamente demonstrada a existência de risco ou de agentes nocivos à saúde no local de trabalho, devidamente atestado por laudo pericial.
Peça 38
Interessada: Elena Ferreira de Souza (CPF: XXX.851.653-XX) 
Inconsistência: Insuficiência na comprovação dos requisitos necessários para o cômputo do tempo de serviço em condições insalubres (1 ano, 7 meses e 26 dias) , como celetista, no serviço público, no período anterior à vigência da Lei 8.112/1990. A partir da prolação do Acórdão 911/2014-TCU-Plenário, esta Corte de Contas passou a entender que a contagem especial de tempo prestado em condições insalubres, penosas e perigosas para servidores ocupantes de cargos de natureza estritamente administrativa, além de observar os parâmetros definidos no Acórdão 2008/2006-TCU-Plenário, somente poderá ocorrer se efetivamente demonstrada a existência de risco ou de agentes nocivos à saúde no local de trabalho, devidamente atestado por laudo pericial.
Peça 39
Interessada: Fátima Girão de Hollanda (CPF: XXX.826.053-XX) 
Inconsistência: Insuficiência na comprovação dos requisitos necessários para o cômputo do tempo de serviço em condições insalubres (1 ano e 9 meses) , como celetista, no serviço público, no período anterior à vigência da Lei 8.112/1990. A partir da prolação do Acórdão 911/2014-TCU-Plenário, esta Corte de Contas passou a entender que a contagem especial de tempo prestado em condições insalubres, penosas e perigosas para servidores ocupantes de cargos de natureza estritamente administrativa, além de observar os parâmetros definidos no Acórdão 2008/2006-TCU-Plenário, somente poderá ocorrer se efetivamente demonstrada a existência de risco ou de agentes nocivos à saúde no local de trabalho, devidamente atestado por laudo pericial.
11.	Às peças 41 a 43, constam os respectivos avisos de recebimento dos Ofícios de oitiva. Não constam nos autos eventuais esclarecimentos por parte dos interessados, o que caracteriza a revelia deles.
Exame das constatações
12.	A seguir, analisar-se-á, para cada interessado, o respectivo ato de aposentadoria.
Em relação a Sra. ELENA FERREIRA DE SOUZA. 
13.	Em análise do ato objeto destes autos, verifica-se que a interessada foi inativada em 29/7/2010, com proventos integrais, computados mais de 30 anos de tempo de atividade (considerando o tempo insalubre averbado) . Incorporou, ainda, 16% a título de adicional por tempo de serviço. Embora aposentada desde 2010, somente em 2012 o ato em apreço foi encaminhado para esta Corte. O fundamento legal da aposentadoria foi aquele descrito no artigo 3º da EC 47/2005.
14.	Em consulta ao tempo de serviço e averbações, consta o cômputo de atividade insalubre celetista - vide peça 35, pg. 1 (1 ano, 7 meses e 26 dias) , o qual excluído, não permitiria a inativação da interessada pelo fundamento legal utilizado.
15.	Em análise da questão, por meio do Acórdão 2008/2006-TCU-Plenário (Relator Ministro Walton Alencar Rodrigues) , esta Corte reconheceu a validade da averbação a título de tempo insalubre aos profissionais celetistas que laboravam sob essa condição antes da publicação da Lei 8.112/90.
16.	Posteriormente, por meio do Acórdão 911/2014-TCU-Plenário (Relator Ministro Benjamin Zymler) , o entendimento acima descrito foi aperfeiçoado. Neste julgado, esta Corte de Contas, ciosa em evitar interpretações extensivas - interpretações essas que acabariam por desvirtuar a vontade do legislador ao prever o cálculo diferenciado para o tempo de serviço prestado em atividades insalubres, penosas ou perigosas -, deixou assente que o sobredito Acórdão 2008/2006-TCU-Plenário, apesar de reconhecer em tese a possibilidade de cômputo ponderado do tempo especial para fins de aposentadoria estatutária, não disciplinou a forma como a Administração deveria proceder para averbar o tempo de atividade insalubre no caso concreto. 
17.	Desse modo, ponderou o Ministro-Relator Benjamim Zymler que os cargos de natureza eminentemente administrativa não podem ser beneficiados pela contagem especial, salvo se restar efetivamente demonstrada a existência de risco ou de agentes nocivos à saúde no local de trabalho. Transcreve-se a seguir excerto do Voto condutor do Acórdão:
O simples vínculo do servidor com o Ministério da Saúde não autoriza a concessão de tempo de atividade especial, pois, ainda que ligado à área de saúde, existem diversas atividades que são exercidas em condições normais, sem exposição a agentes patológicos além dos limites tolerados, assim definidos em norma regulamentar. Veja-se, por exemplo, a situação do agente administrativo. É de supor que os ocupantes desse cargo exercem as atividades nas mesmas condições, seja no Ministério da Saúde ou no Ministério do Planejamento, por exemplo.
18.	Nessa mesma assentada, observou-se que este Tribunal, a título de racionalidade administrativa, vem aceitando a averbação do tempo de atividade insalubre realizada de ofício pelo órgão de origem em relação a cargos cujo exercício, presume-se, envolve atividades de risco para a higidez física, como no caso dos médicos, odontólogos, auxiliares de enfermagem e agentes de saúde pública.
19.	Com o fito de apurar a situação do ato objeto destes autos colimado com o entendimento desta Corte acima descrito, foi expedida diligência e oitiva (vide itens 8 e 10 desta instrução) , visto que a natureza do cargo da interessada (agente administrativa) não pressupunha, a priori, que esta estivesse exposta a condições insalubres, necessitando verificar se existe o laudo pericial a comprovar a situação.
20.	Cabe destacar que, atualmente, o assunto em tela, no âmbito do Poder Executivo Federal, está normatizado por meio da Orientação Normativa n 15/2013 (peça 45) , que assim estabelece no seu artigo 2º, §2º:
§ 2º Não será admitida prova exclusivamente testemunhal ou apenas a comprovação da percepção de adicional de insalubridade ou periculosidade ou gratificação por trabalhos com Raios-X ou substâncias radioativas para fins de comprovação do tempo de serviço público prestado sob condições especiais.
21.	Portanto, o simples percebimento do adicional de insalubridade, mesmo que comprovado, não seria suficiente para fundamentar a conversão de tempo e a respectiva averbação de tempo insalubre. 
22.	Compulsando a referida ON, o seu artigo 3ª, na forma abaixo descrita, estabelece os profissionais que poderiam ser contemplados com a referida averbação, sendo que, para este caso concreto, a interessada estaria amparada no inciso II, haja vista que, supostamente, foi exposta a agentes nocivos.
Art. 3º As atribuições consideradas como exercidas em condições especiais, capazes de possibilitar a conversão de tempo de serviço especial em comum poderão ser enquadradas com base nos seguintes critérios:
I - pela ocupação de emprego público cujas atribuições sejam análogas às atividades profissionais das categorias presumidamente sujeitas a condições especiais, de acordo com as ocupações/grupos profissionais constantes no Anexo I desta Orientação Normativa; ou
II - por exposição a agentes nocivos no exercício de atribuições do emprego público, em condições análogas às que permitem enquadrar as atividades profissionais como perigosas, insalubres ou penosas, de acordo com Anexo II desta Orientação Normativa.
23.	Em seguida, o artigo 4º da referida ON estabelece a documentação comprobatória, para aqueles enquadrados no inciso II do artigo 3º, situação na qual se enquadra a interessada, nos termos abaixo:
Art. 4º Somente serão analisados pelos órgãos e entidades do SIPEC, requerimentos de conversão de tempo especial em comum instruídos com os seguintes documentos, cumulativamente:
 (...) 
II - Para o servidor que se enquadre na hipótese do inciso II do art. 3º:
a) Formulário de informações sobre atividades exercidas em condições especiais;
b) Laudo Técnico de Condições Ambientais do Trabalho (LTCAT) , conforme Anexo VI desta Orientação Normativa, observado o disposto no art. 8º ou os documentos aceitos em substituição àquele, consoante o que dispõe o art. 9º desta Orientação Normativa;
c) Parecer da perícia médica, em relação ao enquadramento por exposição a agentes nocivos, na forma do art. 11 desta Orientação Normativa; e
d) Portaria de designação do servidor para operar com raios X e substâncias radioativas, na forma do Decreto n. 81.384, de 22 de fevereiro de 1978, quando for o caso.
24.	Por fim, o artigo 5º da referida ON é enfático quanto ao modelo de documentação válido:
Art. 5º Somente será aceito como formulário de informações sobre atividades exercidas em condições especiais, de que tratam os incisos I e II do art. 4º desta Orientação Normativa, o modelo de tal documento instituído para o Regime Geral de Previdência Social, segundo seu período de vigência, sob as siglas SB-40, DISESBE 5235, DSS-8030 ou DIRBEN 8030, quando emitidos até 31 de dezembro de 2003.
25.	Compulsando a documentação encaminhada pelo Gestor (peça 35) , não se verifica a existência do laudo pericial atestando as condições insalubres. Há tão somente do pagamento de adicional de insalubridade à época dos fatos. Ademais, a interessada não prestou esclarecimentos em resposta à oitiva encaminhada.
26.	Portanto, resta maculada a averbação de tempo em apreço e legalidade do ato. Com a exclusão do período insalubre, restam à interessada 28 anos, 4 meses e 17 dias de tempo de serviço averbado - insuficientes para que continue aposentada. Logo, cabe à inativa retornar à atividade para cumprir tempo suficiente para sua inativação.
Em relação a Sra. FATIMA GIRAO DE HOLLANDA
27.	Em análise do ato objeto destes autos, verifica-se que a interessada foi inativada em 12/8/2008, com proventos integrais, computados mais de 31 anos de tempo de atividade (considerando o tempo insalubre averbado) . Incorporou, ainda, 20% a título de adicional por tempo de serviço e quintos. Embora aposentada desde 2008, somente em 2012 o ato em apreço foi encaminhado para esta Corte. O fundamento legal da aposentadoria foi aquele descrito no artigo 6º da EC 41/2003.
28.	Em consulta ao tempo de serviço e averbações, consta o cômputo de atividade insalubre celetista - vide peça 35, pg. 1 (1 ano e 9 meses) , o qual excluído, não permitiria a inativação da interessada pelo fundamento legal utilizado. A presente questão já foi objeto de análise nos itens 15 a 24 desta instrução, aplicando-se, portanto, as conclusões expostas.
29.	Compulsando a documentação encaminhada pelo Gestor (peça 35) , não se verifica a existência do laudo pericial atestando as condições insalubres. Há tão somente do pagamento de adicional de insalubridade à época dos fatos. Ademais, a interessada não prestou esclarecimentos em resposta à oitiva encaminhada.
30.	Portanto, resta maculada a averbação de tempo em apreço e legalidade do ato. Com a exclusão do período insalubre, restam à interessada 29 anos, 6 meses e 22 dias de tempo de serviço averbado - insuficientes para que continue aposentada. Logo, cabe à inativa retornar à atividade para cumprir tempo suficiente para sua inativação.
Em relação ao Sr. FRANCISCO FERREIRA BRAGA
31.	O ato inicial de aposentadoria (10802576-04-1996-000113-0) foi apreciado pela legalidade, conforme Processo Processo 008.057/1997-4.
32.	Em análise do ato objeto destes autos, verifica-se que o interessado foi inativado em 7/2/1996. Atualmente, os proventos estão sendo pagos de forma integral, computados mais de 35 anos de tempo de atividade (considerando o tempo insalubre averbado) . Incorporou, ainda, 22% a título de adicional por tempo de serviço. O fundamento legal da aposentadoria foi aquele descrito na redação original do artigo 40, inciso III, alínea 'a', da CRFB/88.
33.	Em consulta ao tempo de serviço e averbações, consta o cômputo de atividade insalubre celetista - vide peça 35, pg. 1 (5 anos e 20 dias) , o qual excluído, não permitiria a inativação do interessado com proventos integrais. A presente questão já foi objeto de análise nos itens 15 a 24 desta instrução, aplicando-se, portanto, as conclusões expostas.
34.	Compulsando a documentação encaminhada pelo Gestor (peça 35) , não se verifica a existência do laudo pericial atestando as condições insalubres. Há tão somente do pagamento de adicional de insalubridade à época dos fatos. Ademais, o interessado não prestou esclarecimentos em resposta à oitiva encaminhada. 
35.	Portanto, resta maculada a averbação de tempo em apreço e legalidade do ato. Excluindo-se o tempo rural  (insalubre) , restam ao inativo 30 anos, 3 meses e 27 dias de tempo de serviço averbados - suficientes para continuar aposentado, porém com o devido ajuste na proporcionalidade de seus proventos para 30/35 avos.
CONCLUSÃO
36.	Constatou-se que os interessados averbaram irregularmente tempo insalubre, alterando a proporção dos proventos pagos. Destarte, resta propor a ilegalidade dos atos, com propostas de determinação para saneamento da situação. 
37.	Cabe destacar que, como o Sr. FRANCISCO FERREIRA BRAGA já tem ato inicial apreciado pela legalidade, não se faz necessário o cadastro de novo ato, devendo a sua situação funcional retornar ao status quo ante.
PROPOSTA DE ENCAMINHAMENTO
38.	Ante o exposto, propõe-se:
a) considerar ilegal e recusar registro aos atos de concessão de aposentadoria abaixo nominados, com base nos arts. 71, inciso III, da Constituição Federal, 1º, inciso V, e 39, inciso II, da Lei 8.443/1992 e 260, § 1º, do Regimento Interno do Tribunal de Contas da União (TCU) ;
- ELENA FERREIRA DE SOUZA, CPF XXX.851.653-XX, ato número 10802576-04-2010-000425-7;
- FATIMA GIRAO DE HOLLANDA, CPF XXX.826.053-XX, ato número 10802576-04-2008-000150-9;
- FRANCISCO FERREIRA BRAGA, CPF XXX.868.703-XX, ato número 10802576-04-2010-000311-0.
b) dispensar a devolução dos valores indevidamente recebidos até a data da ciência do Núcleo Estadual do Ministério da Saúde no Estado do Ceará do Acórdão que vier a ser proferido, com base no Enunciado 106 da Súmula da Jurisprudência do TCU;
c) esclarecer aos interessados que, no caso de não provimento de recurso eventualmente interposto junto ao TCU, deverão ser repostos os valores recebidos após a ciência do acórdão pelo Núcleo Estadual do Ministério da Saúde no Estado do Ceará;
d) determinar ao Núcleo Estadual do Ministério da Saúde no Estado do Ceará, com base no art. 45 da Lei 8.443/1992, que:
d.1) faça cessar os pagamentos decorrentes dos atos impugnados, comunicando ao TCU, no prazo de quinze dias, as providências adotadas, nos termos dos art. 262, caput, do Regimento Interno do TCU, 8º, caput, da Resolução - TCU 206/2007;
d.2) efetue o ajuste nos proventos de Francisco Ferreira Braga para a proporcionalidade de 30/35 avos;
d.3) informe aos interessados: 
d.3.1) o teor do Acórdão que vier a ser prolatado, encaminhando ao TCU, no prazo de trinta dias, comprovante da data de ciência pelo respectivo interessado, nos termos do art. 4º, § 3º, da Resolução - TCU 170/2004;
d.3.2) em relação as Sras. ELENA FERREIRA DE SOUZA e FATIMA GIRAO DE HOLLANDA, que deverão retornar à atividade para completar o requisito temporal para a aposentadoria ¿ a qual, obrigatoriamente, deverá fundamentar-se nas regras vigentes no momento da nova concessão."
É o relatório.

não há

Procurador Rodrigo Medeiros de Lima.

PESSOAL. APOSENTADORIA. INSALUBRIDADE. CARGO DE NATUREZA ADMINISTRATIVA. AUSÊNCIA DE ELEMENTOS A DEMONSTRAR AS CONDIÇÕES ESPECIAIS DE TRABALHO. OITIVA. AUSÊNCIA DE MANIFESTAÇÃO. ILEGALIDADE E NEGATIVA DE REGISTRO. DISPENSA DE DEVOLUÇÃO DOS VALORES INDEVIDAMENTE RECEBIDOS DE BOA-FÉ. CIÊNCIA.

APOSENTADORIA (APOS)

Secretaria de Fiscalização de Pessoal (SEFIP).

Trata-se de aposentadoria de ex-servidores do Núcleo Estadual do Ministério da Saúde no Ceará.
2. Por meio do Acórdão 1472/2013-TCU-Primeira Câmara, foram considerados legais os atos de aposentadoria de inúmeros servidores do órgão, exceto os de interesse dos servidores Elena Ferreira de Souza (vigência em 29/7/2010; ato fundamentado no art. 3º da EC 47/2005) , Fátima Girão de Hollanda (vigência em 12/8/2008; ato fundamentado no art. 6º da EC 41/2003) e Francisco Ferreira Braga (ato de alteração, para integralização dos proventos, da aposentadoria originalmente concedida em 7/2/1996, que foi fundamentada na Constituição Federal, art. 40, III, "b", em sua redação original) em razão de constar dos atos o cômputo do tempo de atividade insalubre.
3. Naquele momento, optou-se por converter o julgamento em diligência para que o órgão demonstrasse que os interessados, ocupantes de cargos de natureza administrativa (Agente Administrativo) , tinham efetivamente trabalhado em condições especiais.
4. Em resposta, o órgão se limitou a encaminhar cópia dos contracheques, nos quais consta o pagamento do adicional de insalubridade.
5. Ou seja, o único fundamento para a concessão do tempo especial é, aparentemente, o pagamento do citado adicional.
6. Sobre esse tema, já tive oportunidade de me manifestar anteriormente (Acórdão 10087/2017-TCU-Primeira Câmara) :
Com a realização da diligência, comprovou-se que a averbação do tempo especial teve por único fundamento o pagamento do adicional de insalubridade ao interessado. Considerando que, muitas vezes, o pagamento desse adicional era feito de forma generalizada, ele não pode, por si só, dar ensejo à redução do tempo de contribuição exigível para a aposentadoria.
5. De rigor, o tempo de atividade insalubre deveria ser averbado pelo Instituto Nacional do Seguro Social, já que se trata de tempo do regime geral, sujeito à compensação de que cuida o §9º do art. 201 da Constituição Federal, bem assim a Lei 9.796/1979. Contudo, este Tribunal, a título de racionalidade administrativa, tem admitido a contagem ficta de tempo de serviço anterior ao advento do Regime Jurídico Único dos Servidores Civis da União (RJU) fundada na simples comprovação do exercício de emprego público cujas atribuições presumivelmente envolviam atividades de risco para a higidez física do profissional - caso de médicos, odontólogos e enfermeiros.
6. Ocupantes de outros cargos, no entanto, em particular aqueles de natureza eminentemente administrativa, não podem ser beneficiados de forma generalizada pela contagem especial; nessas hipóteses, é indispensável a efetiva comprovação da existência de risco à integridade física do servidor ou da presença de agentes nocivos à sua saúde no local de trabalho.
7. O discrimen se explica porquanto, ordinariamente, à exceção de um restrito grupo de categorias profissionais reconhecidamente sujeitas a condições especiais de trabalho, os cargos públicos são exercidos em condições normais, sem exposição a riscos ou a agentes patológicos além dos limites tolerados, assim definidos em norma regulamentar, não sendo possível inferir a existência de nenhuma excepcionalidade a respeito tão só em função do órgão de lotação do servidor.
8. Segundo o Decreto-Lei 1.873/1981, combinado com o Decreto 97.458/1989, a caracterização e a classificação da insalubridade e da periculosidade para os servidores da administração federal direta, autárquica e fundacional devem ser feitas nas condições disciplinadas na legislação trabalhista, sendo, para tanto, necessário laudo pericial:
Decreto 97.458, de 11/1/1989
'Art. 1º A caracterização e a classificação da nsalubridade ou periculosidade para os servidores da administração federal direta, autárquica e fundacional será feita nas condições disciplinadas na legislação trabalhista.
Art. 2º O laudo pericial identificará, conforme formulário anexo:
I - o local de exercício ou o tipo de trabalho realizado;
II - o agente nocivo à saúde ou o identificador do risco;
III - o grau de agressividade ao homem, especificando:
a) limite de tolerância conhecida, quanto ao tempo de exposição ao agente nocivo; e
b) verificação do tempo de exposição do servidor aos agentes agressivos;
IV - classificação dos graus de nsalubridade e de periculosidade, com os respectivos percentuais aplicáveis ao local ou atividade examinados; e
V - as medidas corretivas necessárias para eliminar ou neutralizar o risco, ou proteger contra seus efeitos.
Art. 3º Os adicionais a que se refere este Decreto não serão pagos aos servidores que:
I - no exercício de suas atribuições, fiquem expostos aos agentes nocivos à saúde apenas em caráter esporádico ou ocasional; ou
II - estejam distantes do local ou deixem de exercer o tipo de trabalho que deu origem ao pagamento do adicional.
Art. 4º Os adicionais de que trata este Decreto serão concedidos à vista de portaria de localização do servidor no local periciado ou portaria de designação para executar atividade já objeto de perícia.'  (Grifou-se) .
9. Outros regramentos sobre a matéria também se apresentam na mesma linha, a exemplo da Instrução Normativa 2/1989 da SRH/SEPLAN, que detalha os procedimentos a serem observados na concessão do adicional de insalubridade:
Instrução Normativa SRH/SEPLAN 2, de 12/7/1989
'2. O dirigente do órgão da Administração Federal direta, da autarquia e da fundação pública que determinar a localização ou o exercício do servidor em condições ou em locais considerados insalubres ou perigosos concederá o adicional, nos termos dos Anexos I e II desta Instrução Normativa, ouvido previamente o Órgão de Pessoal.
2.1 Os Órgãos de Pessoal examinarão se o servidor preenche os requisitos exigidos nas normas pertinentes, inclusive no Decreto nº 97.458, de 1989.
2.2 A expedição do ato de localização ou de designação a que se refere este item dependerá de laudo pericial, expedido pelo Ministério do Trabalho.
3. As condições de insalubridade e de periculosidade serão verificadas anualmente, mediante nova perícia.
3.1 Os dirigentes dos órgãos da Administração Federal direta, das autarquias e das fundações públicas promoverão as medidas necessárias à redução ou eliminação da insalubridade e dos riscos, bem assim à proteção contra os respectivos efeitos.
3.2 Verificada qualquer uma das hipóteses enumeradas neste item, a autoridade a que se refere o item 2 desta Instrução Normativa solicitará se realize nova inspeção.
4. Os adicionais de insalubridade e de periculosidade serão calculados, respectivamente, sobre o salário mínimo e o vencimento ou salário básico.'  (Grifou-se) .
10. Especificamente sobre o reconhecimento, para fins de contagem ponderada, do exercício de atividades em condições especiais anteriormente ao advento da Lei 8.112/1990, merece registro a Orientação Normativa 15, de 23/12/2013, da Secretaria de Gestão Pública do Ministério do Planejamento, Orçamento e Gestão:
'Art. 2º A caracterização e a comprovação do tempo de serviço público prestado sob condições especiais obedecerão ao disposto na legislação em vigor à época do exercício das atribuições do emprego público ocupado pelo requerente da conversão.
§ 1º O reconhecimento de tempo de serviço público prestado sob condições especiais dependerá de comprovação do exercício de atribuições do emprego público nessas condições, de modo permanente, não ocasional ou intermitente.
§ 2º Não será admitida prova exclusivamente testemunhal ou apenas a comprovação da percepção de adicional de insalubridade ou periculosidade ou gratificação por trabalhos com Raios-X ou substâncias radioativas para fins de comprovação do tempo de serviço público prestado sob condições especiais.
Art. 3º As atribuições consideradas como exercidas em condições especiais, capazes de possibilitar a conversão de tempo de serviço especial em comum poderão ser enquadradas com base nos seguintes critérios:
I - pela ocupação de emprego público cujas atribuições sejam análogas às atividades profissionais das categorias presumidamente sujeitas a condições especiais, de acordo com as ocupações/grupos profissionais constantes no Anexo I desta Orientação Normativa; ou
II - por exposição a agentes nocivos no exercício de atribuições do emprego público, em condições análogas às que permitem enquadrar as atividades profissionais como perigosas, insalubres ou penosas, de acordo com Anexo II desta Orientação Normativa.
Art. 4º Somente serão analisados pelos órgãos e entidades do SIPEC, requerimentos de conversão de tempo especial em comum instruídos com os seguintes documentos, cumulativamente:
I - Para o servidor que se enquadre na hipótese do inciso I do art. 3º:
a) Formulário de informações sobre atividades exercidas em condições especiais;
b) Carteira de Trabalho e Previdência Social - CTPS, ou Contrato de Trabalho, para que se verifique se as atribuições do emprego público, convertido em cargo público pelo art. 243 da Lei nº 8.112, de 1990, são análogas às atividades profissionais das categorias presumidamente sujeitas a condições especiais.
II - Para o servidor que se enquadre na hipótese do inciso II do art. 3º:
a) Formulário de informações sobre atividades exercidas em condições especiais;
b) Laudo Técnico de Condições Ambientais do Trabalho (LTCAT) , conforme Anexo VI desta Orientação Normativa, observado o disposto no art. 8º ou os documentos aceitos em substituição àquele, consoante o que dispõe o art. 9º desta Orientação Normativa;
c) Parecer da perícia médica, em relação ao enquadramento por exposição a agentes nocivos, na forma do art. 11 desta Orientação Normativa; e
d) Portaria de designação do servidor para operar com raios X e substâncias radioativas, na forma do Decreto nº 81.384, de 22 de fevereiro de 1978, quando for o caso.
Art. 5º Somente será aceito como formulário de informações sobre atividades exercidas em condições especiais, de que tratam os incisos I e II do art. 4º desta Orientação Normativa, o modelo de tal documento instituído para o Regime Geral de Previdência Social, segundo seu período de vigência, sob as siglas SB-40, DISESBE 5235, DSS-8030 ou DIRBEN 8030, quando emitidos até 31 de dezembro de 2003.
Art. 6º No caso de a emissão do formulário de informações sobre atividades exercidas em condições especiais ocorrer a partir de 1º de janeiro de 2004, será exigido o Perfil Profissiográfico Previdenciário (PPP) , conforme Anexo V desta Orientação Normativa, em substituição ao formulário de que trata o art. 5º.
Art. 7º A emissão do formulário de informações sobre atividades exercidas em condições especiais, inclusive o PPP, é da competência do órgão ou entidade responsável pelos assentamentos funcionais do servidor público no correspondente período de exercício das atribuições do emprego público.
Art. 8º O LTCAT será expedido por médico do trabalho ou engenheiro de segurança do trabalho que integre, de preferência, os quadros funcionais da Administração Pública Federal responsável pelo levantamento ambiental, podendo esse encargo ser atribuído a profissionais integrantes de órgãos ou entidades de outras esferas de governo ou Poder da União.
§ 1º O enquadramento de atividade especial por exposição ao agente físico ruído, em qualquer época da prestação do labor, exige laudo técnico pericial.
§ 2º Em relação aos demais agentes nocivos, o laudo técnico pericial não será obrigatório, em razão de a aplicação desta Orientação Normativa abranger tão somente os períodos laborados antes da instituição do regime jurídico, Lei nº 8.112, de 1990, que não são alcançados pelo disposto na Medida Provisória nº 1.523, de 11 de outubro de 1996, posteriormente convertida na Lei nº 9.528, de 10 de dezembro de 1997.
§3º É admitido o laudo técnico emitido em data anterior ou posterior ao exercício da atividade do servidor, se não houver alteração no ambiente de trabalho ou em sua organização, e desde que haja ratificação nesse sentido pelo responsável técnico a que se refere o caput.
11. No caso concreto, a averbação não teve por base laudo pericial ou o 'Perfil Profissiográfico Previdenciário' (mencionado no art. 6º da Orientação Normativa 15, de 23/12/2013) . 
7. Excluídos os tempos questionados, as sras. Elena Ferreira de Souza e Fátima Girão de Hollanda não possuem tempo de contribuição suficiente para a inativação na modalidade deferida. Contudo, diversamente do que asseverou a Sefip, as interessadas não necessitam retornar à atividade, pois podem aposentar-se por idade, com proventos proporcionais ao tempo de contribuição.  
8. Já o sr. Francisco Ferreira Braga deverá ter seus proventos reduzidos para a proporção originalmente deferida na aposentadoria (30/35) , considerada legal pelo Tribunal em 2001 (TC Processo 008.057/1997-4) .
8. Realizada a oitiva dos ex-servidores (peças 37/39 e 41/43) , os interessados permaneceram silentes.
8. Assim sendo, acolho os pareceres, com os ajustes cabíveis, e VOTO por que o Tribunal adote a deliberação que ora submeto a este colegiado.
TCU, Sala das Sessões Ministro Luciano Brandão Alves de Souza, em 28 de maio de 2019.
BENJAMIN ZYMLER 
Relator